【裁判字號】    90,上易,168
【裁判日期】    901120
【裁判案由】    返還土地等
【裁判全文】
臺灣高等法院高雄分院民事判決  九十年度上易字第一六八號
      上  訴  人  乙○○
      被  上訴人  台灣土地銀行
      法定代理人  甲○○
                  丙○○
右當事人間請求返還土地等事件，上訴人對於中華民國九十年六月八日臺灣高雄地方
法院九十年度重訴字第一六一號第一審判決提起上訴，本院判決如左：
      主      文
原判決關於命上訴人給付超過新台幣壹拾萬貳仟柒佰柒拾捌元及其利息部分，及該部
分假執行之宣告，暨除確定部分外訴訟費用之裁判均廢棄。
右開廢棄部分，被上訴人在第一審之訴及假執行之聲請均駁回。
其餘上訴駁回。
第一審（除確定部分外）、及第二審訴訟費用由上訴人負擔二分之一，餘由被上訴人
負擔。
      事      實
甲、上訴人方面：
一、聲明：求為判決：(一)原判決不利於上訴人部分廢棄。(二)上開廢棄部分，被上訴人
    在第一審之訴及假執行之聲請均駁回。
二、陳述：除與原判決記載相同，茲予引用外，補稱：
  (一)系爭土地三十幾年前即有訴外人許子路所占用，並由許子路在其上搭建有簡陋之
    竹製房屋，其後許子路於五十四年六月七日將系爭土地使用權及其上建物讓渡予
    訴外人黃玉枝，而黃玉枝於六十一年二月十四日又將系爭土地使用權及其上建物
    讓渡予訴外人黃永敏（為上訴人之兄），而黃永敏於七十幾年間，以一百三十萬
    元之代價將系爭土地使用權及其上建物讓渡予上訴人。而該簡陋的竹製房屋於上
    訴人買受後二年即因過於老舊而告倒塌，上訴人亦未再加改建或擴建。
  (二)系爭土地上之鐵架固為上訴人所搭建，惟於八十三年七月二十八日即遭高雄市政
    府斷水斷電在案，之後上訴人即廢棄使用之意，亦未再加以使用，此由原審履勘
    現場時，系爭鐵架業已生鏽，並堆有許多廢棄物，現場雜草叢生並長有一些樹木
    ，足證上訴人確已多年未加使用系爭土地。而被上訴人不當得利是以五年之租金
    為計算基礎，然上訴人自八十三年七月二十八日以後即未再使用系爭土地，並未
    受有任何利益，被上訴人之請求即無理由。
  (三)末查，系爭土地三十幾年前即由第三人輾轉所占用，被上訴人均任令他人占用而
    不行使權利，其顯然與有過失，原審未斟酌及此，減輕上訴人之賠償金額，容有
    疏失。
三、證據：援用原審所提證據。
乙、被上訴人方面：
一、聲明：求為判決：上訴駁回。
二、陳述：除與原判決記載相同，茲予引用外，補稱：
  (一)系爭土地被上訴人從未出租或出借予訴外人許子路，許子路有何權限得將系爭土
    地之使用權擅自出售他人？故上訴人上揭主張，被上訴人否認。
  (二)上訴人於系爭土地上所搭建門牌高雄市前金區○○○路八十四號之房屋，係上訴
    人自行搭設之木造房屋，用以經營「進利電機行」，私自從事機械零件及鐵材加
    工營利，因屬違章工廠，故於八十三年七月二十八日遭高雄市政府建設局執行斷
    電處分；處分後，房屋仍持續存在，屋內亦堆置重型機械物品，及架設天車設備
    ，惟因現場髒亂遭開單處罰，且上訴人陳情要求恢復供電，市政府工務局、建設
    局、環保局、前金區公所、台電公司、里長及兩造等多人猶曾於八十九年九月二
    十五日前往現場會勘；此等事實，除有上訴人提出之高雄市政府建設局訴願答辯
    書可證外，並有高雄市政府研究發展考核委員會之函件二件在卷可稽。迄至原審
    於九十年四月十三日至現場勘驗時，現場仍留有天車鐵架、鐵板等地上物，此亦
    為上訴人所自承。故上訴人辯稱其自八十三年七月起即未再使用系爭土地云云，
    顯非事實。況且系爭土地上之天車鐵架及鐵板、廢棄車輛等地上物，為上訴人所
    有，此業經上訴人自認在卷，故上訴人確有持續無權占有並因而獲有占用土地相
    當於租金之不當得利之事實，應堪認定。
  (三)民法第二百十七條過失相抵之規定，應在定損害賠償數額時方有審酌之必要，於
    審酌不當得利之數額時應無適用之餘地。本件系爭土地為上訴人所擅自無權占用
    ，業如前述；縱然其確係受讓自訴外人黃永敏，惟亦未經土地所有權人之同意，
    其行為已有構成刑事竊佔罪責之嫌，其竟擅自占有多年，是以上訴人之占用行為
    ，顯屬故意，本件自無過失相抵原則之適用，應無庸疑。
三、證據：除援用原審所提證據方法外，補提：照片二張、損害金計算表一份。
      理      由
一、本件被上訴人起訴主張：系爭土地為伊所有，上訴人無權占有系爭土地上如原判
    決附圖（下稱附圖）所示Ａ部分面積八十三平方公尺土地搭建地上物，供作工廠
    使用，上訴人於八十五年三月以前即無權占有系爭土地，爰依不當得利之法律關
    係，請求上訴人自八十五年三月一日起至九十年四月二十七日止，按公告地價算
    得總值百分之十，相當於租金之不當得利一百二十八萬四千七百三十五元，及自
    起訴狀繕本送達翌日起至清償日止，按週年利率百分之五計算之利息之判決（原
    審判命上訴人給付二十萬五千五百五十六元及其利息，而駁回被上訴人其餘請求
    ，被上訴人就敗訴部分未據聲明不服）。
二、上訴人則以：系爭土地上之鐵架固為伊所搭建，惟於八十三年七月二十八日即遭
    高雄市政府斷水斷電，之後伊即廢棄使用，伊既未受有任何利益，被上訴人請求
    以五年租金計算之不當得利即無理由，且系爭土地三十幾年前即由第三人輾轉所
    占用，被上訴人任令他人占用而不行使權利，其顯然與有過失，應減輕伊之賠償
    金額等語，資為抗辯。
三、本件被上訴人主張系爭土地為其所有，兩造並無任何契約關係，上訴人於八十五
    年三月份前即於系爭土地上搭建如附圖所示Ａ部分面積八十三平方公尺之地上物
    之事實，業據其提出土地登記謄本、地籍圖謄本、高雄市政府地政處鹽埕地政事
    務所高市地鹽（二）字第六四一二號函及其附件之使用清冊及現況測量圖影本各
    一份及現場照片三幀為證（見原審卷一０至一六頁），復為上訴人所不爭執，並
    經原法院履勘現場，囑託高雄市政府地政處鹽埕地政事務所測量，製有土地複丈
    成果圖及勘驗筆錄附卷可稽（見原審卷三五至三七頁、四一至四二頁），是被上
    訴人主張自堪信為真實。又上訴人已將系爭土地上之地上物拆除，並將其他雜物
    移除之事實，業據上訴人提出現場照片二張為證（見原審卷六五頁），復為被上
    訴人所不爭執，均堪認定。
四、按無法律上之原因而受利益，致他人受損害者，應返還其利益，民法第一百七十
    九條前段定有明文。又按依不當得利之法則請求返還不當得利，以無法律上之原
    因而受有利益，致他人受有損害為其條件，故其得請求返還之範圍，應以對方所
    受之利益為度，非以請求人所受損害若干為準，無權占有他人土地，可能獲得相
    當於租金之利益為社會通常之觀念（最高法院六十一年台上字第一六九五號判例
    參照）。是無權占用他人土地建築房屋或設置其他工作物，致所有權人受有不能
    使用系爭土地之損害者，依社會通念，所有權人自得依不當得利之法律關係，請
    求占用人返還短期時效（五年）內相當於租金之利益。本件上訴人雖辯稱其自八
    十三年七月二十八日起遭高雄市政府斷水斷電後，即未使用系爭土地，並未受有
    任何利益云云，並提出高雄市政府建設局訴願答辯書乙紙為證。惟原法院於九十
    年四月十三日會同兩造勘驗現場時，系爭土地上仍有上訴人搭建之鐵架，為上訴
    人所不爭執，且有勘驗筆錄附卷可稽（見原審卷三七）。是縱上訴人於系爭土地
    上搭建之地上物於八十三年七月二十八日遭高雄市政府斷水斷電，惟該地上物直
    至原法院履勘現場後二週內始由上訴人予以拆除，已經上訴人自認在卷，則於未
    拆除期間，上訴人仍占有使用系爭土地，堆置重型鐵架，獲得使用該土地之利益
    ，是其辯稱自八十三年七月二十八日起即未使用系爭土地等語，自不足採信。又
    本件被上訴人係於九十年二月二十七日具狀起訴，有起訴狀上之收狀章可稽，依
    民法第一百二十九條之規定，消滅時效於是日起已因起訴而中斷，故被上訴人主
    張依不當得利之規定，請求上訴人於自八十五年三月一日起至九十年四月二十七
    日止之無權占有期間內，給付相當於租金之不當得利及遲延利息，皆未罹於五年
    之短期消滅時效，自屬有據。
五、依土地法第一百零五條準用第九十七條之規定，城市地方租用基地建築房屋之租
    金，以不超過土地申報總價年息百分之十為限，是上開法律規定未嘗不可據為本
    件計算相當於租金之不當得利之衡量標準。再上開法律規定以年息百分之十為限
    ，乃租金之最高限額，非謂必照申報總價年息百分之十計算之，而尚應斟酌基地
    位置、工商繁榮程度、使用人利用基地之經濟價值、所受利益等情事，以為決定
    。經查：
（一）土地法第九十七條第一項規定所謂之土地價額，依同法施行法第二十五條之規
      定，係指法定地價而言，而土地法第一百四十八條亦規定土地所有權人依本法
      所申報之地價為法定地價﹔惟在實施平均地權條例之區域，依平均地權條例第
      十六條之規定：「舉辦規定地價或重新規定地價時，土地所有人未於公告期間
      申報地價者，以公告地價百分之八十為其申報地價。」，又依同法第十四條前
      段之規定：「規定地價後，每三年重新規定地價一次。」，而高雄市係實施平
      均地權條例之區域，自有前開規定之適用。故本件系爭土地於每三年重新規定
      地價一次，而被上訴人於重新規定地價時，並未於公告期間申報地價，按前開
      規定，即應以公告地價百分之八十為其申報地價，而申報地價即為法定地價，
      換言之，本件系爭土地公告地價之百分之八十即為土地法第九十七條第一項規
      定之土地價額。次查，本件系爭土地八十三年七月一日公告之地價為每平方公
      尺二萬九千七百五十元﹔八十六年七月一日公告之地價為每平方公尺三萬零一
      百三十九元﹔八十九年七月一日公告之地價為每平方公尺二萬九千九百四十四
      元，此有高雄市政府地政處鹽埕地政事務所函在卷可憑（見原審卷一八頁），
      依前開規定，其八十三年七月一日至八十六年六月三十日之申報地價為每平方
      公尺二萬三千八百元（29750×80%＝23800）﹔八十六年年七月一日至八十九
      年六月三十日之申報地價為每平方公尺二萬四千一百一十一元（30139×80%＝
      24111.2,小數點以下四捨五入，下同）﹔八十九年七月一日迄今之申報地價為
      每平方公尺二萬三千九百五十五元（29944×80%＝23955），其中八十九年七
      月一日之申報地價亦有系爭土地之土地登記謄本在卷可資佐證（見原審卷一０
      頁）。被上訴人主張以公告地價為申報地價計算租金數額，揆諸前開說明，即
      不可採。
（二）本件系爭土地位於高雄市○○○路、瑞源路、八德二路及自立一路所圍成之街
      廓內，屬於市中心商業區，前方面臨河南二路及運河，左右兩側及後方皆連接
      房屋，左右兩側相隔不遠處分別為瑞源路及自立一路，交通堪稱便利，鄰近之
      八德路及自立路上，雖商店林立，商機蓬勃，然系爭土地因面對運河，商業機
      能則較不發達，而於原法院履勘現場時，系爭土地上架設有大型鐵架，鐵架外
      端有一些支柱，鐵架內則有樹木及一些鐵板、木頭廢棄物等，已無房屋坐落其
      上，且已遭斷水斷電等情，業據上訴人提出系爭土地週遭環境示意圖及現場及
      附近環境照片六張為證（見原審卷第一六、二０頁），且經原法院至現場履勘
      明確，並製有勘驗筆錄可稽（見原審卷第三七頁）。本院經審酌系爭土地坐落
      之位置雖屬市中心商業區，惟因面對運河，致在工商業之發展上，卻未能如同
      位在同一街廓而面對八德二路、自立一路、瑞源路等處一般繁榮，且系爭土地
      早於八十三年七月二十八日遭斷電處分，則系爭土地客觀上得利用之價值顯然
      大為降低，上訴人僅能利用該土地堆置雜物，所受之利益實為有限，參以原法
      院於九十年四月十三日履勘現場時，現場僅存生銹鐵架、鐵板及一些木頭廢棄
      物，嗣上訴人亦已搬離等情狀（見原審卷六五頁），認本件不當得利損害金之
      計算，以系爭土地之申報地價之年息百分之一計算為適當，被上訴人僅以系爭
      土地位於市中心商業區即認商機蓬勃，並以上訴人以系爭土地上之建物供經營
      工廠使用，即請求按土地申報地價之地價百分之十計算租金，核無足採，是被
      上訴人請求逾上開部分即無理由。又本件上訴人係擅自無權占用系爭土地，被
      上訴人自無過失可言。上訴人謂系爭土地三十幾年前即由第三人輾轉所占用，
      被上訴人均任令他人占用而不行使權利，其顯然與有過失云云，尚無可採。
（三）上訴人無權占有系爭土地之面積為八十三平方公尺，而其自承於原法院履勘現
      場（九十年四月十三日）後二週內即拆除地上物，則被上訴人請求返還相當於
      租金之不當得利之期間自八十五年三月一日起至九十年四月二十七日止（上訴
      人就此日期並未爭執），應予准許。故依前開說明之計算標準，被上訴人所得
      請求之金額如下：
  １、自八十五年三月一日起至八十六年六月三十日止，共十六個月，金額為二萬六
      千三百三十九元（83×23800×1%÷12×16＝26338.6）。
  ２、自八十六年七月一日起至八十九年六月三十日止，共三十六個月，金額為六萬
      零三十六元（83×24111×1%÷12×36＝60036.3）。
  ３、自八十九年七月一日起至九十年四月二十七日止，共九個月又二十七天，金額
      為一萬六千四百零三元（83×23955×1%÷12×9＋83×23955×1%÷12×27/30
      ＝16403）。
  ４、前開三筆金額共計十萬二千七百七十八元（26339＋60036＋16403＝102778）
      。
六、綜上所述，被上訴人本於不當得利之法律關係，請求上訴人給付相當於租金之不
    當得利十萬二千七百七十八元及自九十年三月六日起至清償日止，按週年利率百
    分之五計算之利息，為有理由，應予准許。逾此所為請求，為無理由，應予駁回
    。原審就超過上開應准許部分，為上訴人敗訴之判決，並為假執行之宣告，自有
    未洽。上訴意旨就此部分指摘原判決不當，求予廢棄改判，為有理由，爰由本院
    將原判決此部分廢棄改判如主文第二項所示。至於上開應准許部分，原審判命上
    訴人給付，並為假執行之宣告，核無違誤，上訴意旨，就此部分，仍執陳詞，指
    摘原判決不當，求予廢棄，為無理由，應予駁回。
七、據上論結，本件上訴為一部有理由，一部無理由，依民事訴訟法第四百五十條、
    第四百四十九條第一項、第七十九條但書，判決如主文。
中      華      民      國    九十      年    十一    月      二十      日
                                      臺灣高等法院高雄分院民事第四庭
~B1審判長法官  王錦村
~B2法      官  林紀元
~B3法      官  曾錦昌
右為正本係照原本作成。
不得上訴。
中      華      民      國    九十      年    十一    月      二十二    日
~B法院書記官  張文斌
                                                                        Ｄ


司法院資訊處製作；財團法人民間司法改革基金會備份。
